【裁判字號】    85,台上,749
【裁判日期】    850208
【裁判案由】    偽造文書
【裁判全文】
最高法院刑事判決                                八十五年度台上字第七四九號
    上訴人  甲○○
右上訴人因偽造文書案件，不服台灣高等法院花蓮分院中華民國八十四年七月十四日
第二審判決（八十三年度上易字第三四七號，起訴案號：台灣花蓮地方法院檢察署八
十二年度偵字第二四五七號），提起上訴，本院判決如左：
    主  文
原判決撤銷，發回台灣高等法院花蓮分院。
    理  由
本件原判決認定上訴人甲○○於民國七十九年四月間，利用其住於台東縣台東市○○
段十五號土地上房屋、及其兄嫂陳錦枝將該土地所有權狀交與保管之機會，意圖為自
己不法之所有，並基於使公務員登載不實之概括犯意，趁隙盜用所有權人即其兄嫂陳
錦枝之印章，委託不知情之代書羅達京，先後以陳錦枝名義，向台東市戶政事務所申
請印鑑證明及戶籍謄本，再盜用陳錦枝印章蓋在偽造之贈與稅申請書、贈與稅申報書
及土地贈與所有權移轉登記契約書上，持向台東市公所申報，使該市公所承辦人員為
不實之登載，核轉台東縣稅捐稽徵處發給贈與稅免稅證明書。又委由羅達京填具土地
登記申請書、並檢附前開偽造土地贈與所有權移轉登記契約書、印鑑證明，向台東市
地政事務所申請前開土地所有權移轉登記，使該地政事務所承辦公務員，將前開土地
不實之贈與為原因，而移轉登記為上訴人所有，足生損害於陳錦枝、地政機關土地登
記之正確性、戶政機關之印鑑管理、台東市公所及台東縣稅捐稽徵處之稅捐征收等情
。因而撤銷第一審不當之判決，改判論處甲○○行使偽造私文書罪刑，固非無見。然
查：(一)、有罪判決書應記載事實，刑事訴訟法第三百零八條後段定有明文。且此所謂
之事實，不僅指犯罪之行為而言，即犯罪之時、日、處所、目的、手段、結果等與論
罪科刑有關之事項，亦應依法認定予以明確記載。本件上訴人以被害人陳錦枝名義，
委託不知情之代書羅達京辦理申請印鑑證明之委任書、印鑑證明申請書（見偵查卷第
五八頁及其反面），及申請戶籍謄本之申請書（見原審第三四－一頁），是否均係上
訴人所偽造？其上陳錦枝之印文，是否亦係上訴人所盜蓋？又上訴人偽造之贈與稅申
請書、贈與稅申報書、土地贈與所有權移轉登記契約書及土地登記申請書，上訴人係
於何時偽造？何時分別持向台東市公所、台東市地政事務所行使（該等文書之偽造及
行使時間，卷內均有資料可考，見原審卷第二八、二九、三五、四二、四三、四九頁
、偵查卷第三一、三四頁）？均係與上訴人論罪科刑有關之事項，原判決事實均未詳
予認定記載，於法自屬有違。(二)、原判決事實僅認定上訴人利用保管前開土地所有權
狀之機會，盜用陳錦枝之印章，偽造土地贈與所有權移轉登記契約書等文件，將前開
土地以不實之贈與為原因，移轉登記予上訴人所有，並未認定上訴人有侵占該土地所
有權狀之情事。原判決理由竟說明上訴人係侵占前開土地所有權狀，並論上訴人除觸
犯刑法第二百十六條、第二百十條之行使偽造私文書罪，及第二百十四條之使公務員
登載不實罪外，尚牽連犯同法第三百三十五條第一項之侵占罪，顯失諸依據。(三)、原
判決主文僅諭知上訴人行使偽造私文書，足以生損害於公眾及他人。但該判決事實係
認定上訴人先則偽造陳錦枝之贈與稅申請書、贈與稅申報書、土地贈與所有權移轉登
記契約書，持向台東市公所行使，申請發給贈與稅免稅證明書。繼則持偽造陳錦枝之
土地登記申請書等文件，向台東市地政事務所行使，申請將前開土地移轉登記為其所
有。原判決理由又未說明上訴人該兩次之行使偽造私文書，其間究竟係有方法與結果
之牽連關係？抑係基於概括犯意，連續數行為而觸犯構成要件相同之罪名？自有可議
。(四)、刑事訴訟法第三百十條第二款規定：有罪判決書應記載對於被告有利證據不採
納之理由。證人賴茂盛在原審審理時證稱：於七十九年清明節當天下午掃墓後二、三
時許，在台東市○○路一巷九十六號室內，陳錦枝將前開土地所有權狀及其印章，親
自交與上訴人辦理移轉登記等語（見原審卷第五八至六十頁）。苟其證言係屬實在，
則上訴人有無盜用陳錦枝印章，即尚待澄清。是上開證言，自係有利於上訴人之證據
，原判決不予採納，又未說明其理由，顯有判決理由不備之違法。上訴意旨指摘原判
決不當，非無理由，應認有撤銷發回更審之原因。
據上論結，應依刑事訴訟法第三百九十七條、第四百零一條，判決如主文。
中      華      民      國    八十五    年      二      月      八      日
                              最高法院刑事第七庭
                                  審判長法官  董  明  霈
                                        法官  丁  錦  清
                                        法官  楊  商  江
                                        法官  賴  忠  星
                                        法官  張  淳  淙
      右正本證明與原本無異
                                              書  記  官
中      華      民      國    八十五    年      二      月     十二     日


司法院資訊處製作；財團法人民間司法改革基金會備份。
